【裁判字號】    95,台上,3300
【裁判日期】    950615
【裁判案由】    違反毒品危害防制條例
【裁判全文】
最高法院刑事判決            九十五年度台上字第三三００號
    上  訴  人  乙○○○
                          寮7.
    選任辯護人  黃慕容律師
    上  訴  人  丙 ○ ○
                          號.
    選任辯護人  吳 俊 昇律師
    上  訴  人  甲 ○ ○
                          巷1.
    選任辯護人  黃 進 祥律師
上列上訴人等因違反毒品危害防制條例案件，不服台灣高等法院
高雄分院中華民國九十五年二月二十四日第二審判決（九十四年
度上重訴字第二七號，起訴案號：台灣高雄地方法院檢察署九十
三年度偵字第二四四八二號、第二五四二四號、九十四年度偵字
第三０六號），提起上訴，本院判決如下：
    主  文
原判決撤銷，發回台灣高等法院高雄分院。
    理  由
本件原判決撤銷第一審科刑之判決，改判仍論處上訴人乙○○○
、甲○○、丙○○共同運輸第一級毒品罪刑（各處無期徒刑，褫
奪公權終身）；固非無見。
惟查：一、行為人對於構成犯罪之事實具備明知及有意使其發生
二要件，為刑法第十三條第一項之直接故意；至於行為人對於構
成犯罪之事實，預見其發生，且其發生不違背其本意者，則係同
法條第二項之間接故意。又行為人雖能預見構成犯罪事實之發生
，惟確信其不發生者，乃同法第十四條第二項之有認識過失，三
者要件不同，產生之法律上效果，亦有差異，不可不辨。原判決
事實認定上訴人等均明知海洛因係第一級毒品，且為管制進口物
品，不得非法運輸、持有，亦不得私運進口，竟共同基於私運毒
品海洛因進入台灣之犯意聯絡，自大陸私運毒品海洛因進入台灣
地區等情（原判決正本第二頁、第三頁）；於理由欄二、(二)３
至則依甲○○與乙○○○間，甲○○與丙○○間，施正文（通
緝中）與甲○○間之電話通聯內容，及丙○○供稱甲○○要其自
大陸帶「違禁品」回台灣，自認可獲得新台幣（下同）十多萬元
報酬，且甲○○與丙○○之電話中均以「衣服」、「樣品」暗號
代之，又丙○○係以束腹纏繫在腰部藏匿之非正常方式攜帶進入
台灣，與電視、報章媒體上常報導之夾帶毒品闖關新聞內容相似
，因認上訴人等均明知私運之物品係海洛因（原判決正本第十四
頁至第十九頁）。但依原判決上開理由之說明，甲○○與乙○○
○間，甲○○與丙○○間，施正文與甲○○間之電話通聯內容均
係以暗語，並未提及毒品海洛因，而乙○○○係供稱：「我知道
施正文是要帶海洛因回來，但我不知道甲○○是否知道」、「當
天主要是要拿電話號碼給丙○○，是甲○○帶丙○○去『新樓醫
院』附近的，我只跟丙○○說是帶東西，沒有說帶什麼東西」等
語；甲○○供稱：「『阿華』並未表明該『東西』係何物，我心
裡想應該是指違法的東西」等語；丙○○則供稱：「我當時有懷
疑可能是要攜帶『違禁品』進入台灣」等語（原判決正本第十二
頁、第十三頁、第十八頁）；則依上開三人之供述及另依卷內資
料，除乙○○○外，甲○○、丙○○似僅懷疑該物係違禁物，則
甲○○、丙○○二人主觀上究係基於「明知」係海洛因毒品，仍
運輸進入台灣地區之直接故意﹖抑或其僅有預見其可能發生，而
發生不違背本意之間接故意？原判決未予審認釐清，自有違誤。
二、原判決於理由欄二、(二)５以甲○○負責在台灣地區尋找運輸
毒品之人選丙○○，提供代訂機票及費用，因認其就本件犯行有
犯意之聯絡及行為之分擔，為共同正犯（原判決正本第二十三頁
）；然就甲○○是否已支付丙○○前往大陸之機票費用乙節，原
判決於理由欄二、(二)３說明：「應認被告丙○○於警詢所稱：
『伊並未負擔任何機票費用』等語，較符於事實而可信，本件被
告丙○○前往大陸地區之機票費用，確實由被告甲○○支付無疑
。……另證人即被告甲○○姪兒張英皓於原審（指第一審）證稱
：『伊所受僱之協成旅行社曾為被告丙○○代訂三次機票，前一
次由何人付款，已無法記憶，第二次機票則係被告丙○○自行支
付款項，第三次即九十三年十一月該次機票費用，截至目前為止
尚未支付任何款項』等語，並不足以證明本件機票費用為何人支
付，自均不足為被告施重斌有利之認定」（原判決正本第二十頁
至二十一頁）。但張英皓上開證言如果非虛，似難謂甲○○已支
付丙○○本次前往大陸之機票費用，原判決此部分認定，與卷內
資料不符，自有判決理由矛盾之違誤。三、毒品危害防制條例第
十九條第一項所定「犯第四條至第九條、第十二條、第十三條或
第十四條第一項、第二項之罪者，其供犯罪所用或因犯罪所得之
財物，均沒收之，如全部或一部不能沒收時，追徵其價額或以其
財產抵償之」，但該法條並未規定「不問屬於犯人與否」，均沒
收之，自仍以屬於被告或共犯所有者為限，始應予以沒收。又所
謂「追徵其價額」者，必限於所沒收之物為金錢以外之其他財物
而無法沒收時，始應追徵其價額，使其繳納與原物相當之價額。
如所得財物為金錢而無法沒收時，應以其財產抵償之，而不發生
追徵價額之問題。原判決理由欄四、(二)說明：「未扣案之門號00
00000000號之行動電話一具（含SIM卡1張），為被告乙○○○所
有，此經被告乙○○○自承在卷，且係供被告乙○○○與被告甲
○○聯繫運輸第一級毒品入境台灣地區事宜所用之物，基於責任
共同原則，應依同條例第十九條第一項規定，在被告乙○○○、
甲○○、丙○○本身所處之主刑之後，併予宣告沒收，如全部或
一部不能沒收時，追徵其價額」（原判決正本第二十七頁）；但
就上開行動電話之 SIM卡一張，乙○○○究否為所有權人？抑僅
係承租使用權人？原判決未予究明，即併宣告沒收，且於主文內
就上開行動電話併諭知「或以其財產抵償之」，亦屬餘贅，自有
違誤（原判決正本第二頁）。綜上，應認原判決有撤銷發回之原
因。
據上論結，應依刑事訴訟法第三百九十七條、第四百零一條，判
決如主文。
中    華    民    國  九十五  年    六    月   十五   日
                      最高法院刑事第十二庭
                          審判長法官  林  永  茂
                                法官  洪  文  章
                                法官  蘇  振  堂
                                法官  蕭  仰  歸
                                法官  何  菁  莪
      本件正本證明與原本無異
                                      書  記  官
中    華    民    國  九十五  年    六    月  二十二  日
                                                Ａ


司法院資訊處製作；財團法人民間司法改革基金會備份。
